【裁判字號】    91,自,9
【裁判日期】    920725
【裁判案由】    侵占
【裁判全文】
台灣苗栗地方法院刑事判決                              九十一年度自字第九號
    自  訴  人  丁○○
                戊○○
    右  一  人
    輔  佐  人  乙○○
    右二自訴人
    共同代理人  甲○○
    被      告  丙○○  男五十.
右列被告因侵占等案件，經自訴人提起自訴，本院判決如左：
    主      文
丙○○無罪。
    理      由
一、自訴意旨略以：被告丙○○之父詹福傳與自訴人丁○○、戊○○之父詹興傳，及
    已故案外人詹德傳、詹火元均屬已故詹立富之子（下簡稱四大房，即自訴人與被
    告均屬詹立富派下之堂兄弟），而坐落苗栗縣苗栗市○○段西山小段三二五地號
    （即重測前五六０之二地號）土地（下簡稱系爭土地）之所有權，雖係登記被告
    名下，惟系爭土地上有四大房之公廳，平日係由被告管理，故系爭土地所有權仍
    屬四大房子孫所共有。嗣民國八十五年間經四大房子孫同意，將系爭土地以每坪
    新台幣（下同）一萬八千元，合計二百三十七萬六千元之價格出售與長春石油化
    學股份公司，依四大房所訂立之協議內容，上開出售土地所得款項於扣除土地增
    值稅四十二萬四千二百四十八元及其他支出費用五萬七千一百元後，餘款一百八
    十九萬四千六百五十二元，應平均分配給四大房（即每大房應分得四十七萬三千
    六百六十三元），且由四大房子孫各自安立祖先神位，而自訴人二人合計應分得
    之金額為三十一萬五千七百七十四元（下簡稱系爭款項），且系爭款項係由案外
    人即已故詹福傳之孫（即被告之長兄詹昭仁之子）詹永昌代為保管。詎被告竟意
    圖為自己不法之所有，向詹永昌代領自訴人所應分得之系爭款項，且經自訴人向
    其追討二、三年，均拒絕歸還系爭款項，被告上開行為，顯涉有刑法第三百三十
    五條第一項之普通侵占罪嫌。又被告係受自訴人等人之委託，代為處理四大房子
    孫遺產即系爭土地之事務，則被告於出售系爭土地取得款項後，即應將自訴人應
    分得之系爭款項分給自訴人，而被告竟未依四大房子孫上揭協議分配系爭款項與
    自訴人，並將之侵吞入己，是被告所為顯係違背任務之行為，因認被告另涉有刑
    法第三百四十二條第一項之背信罪嫌云云。
二、訊據被告矢口否認其涉有上開侵占及背信犯行，並辯稱：系爭土地原係詹家祖厝
    ，其上蓋有公廳作祭祀祖先之用，系爭土地原登記在被告之母詹劉新妹及被告名
    下，應有部分各二分之一，於八十四年間被告之母以其年邁，將其持分移轉登記
    為被告所有，是被告自斯時起即為系爭土地之所有權人，嗣八十五年間因當地交
    通及四週環境變遷，而不適宜設祭祠，乃經四大房子孫同意，將系爭土地以二百
    三十七萬六千元之價格出售與長春石油化學股份公司，出售土地所得款項於扣除
    土地增值稅及其他支出費用後，餘款一百八十九萬四千六百五十二元，均交由先
    祖父詹立富之長孫詹昭仁轉交其長子詹永昌保管，當時派下子孫言明，作為一齊
    供奉祖先香火之用，亦可分火（即由各房子孫祭奉父祖），若分火則領回供奉父
    祖之香火，將餘款平均分配給四大房（即每大房可分得四十七萬三千六百六十三
    元），而派下詹德傳之子即案外人詹昭喜、詹昭廷、詹昭彥於八十五年三月之前
    即已請領乃父香火，是其應得之四十七萬三千六百六十三元，即於斯時領取，而
    自訴人應分得之系爭款項及第四房即詹火元之子均未領回其父之香火，被告為祭
    祀父叔，遂將上述三人（即詹福傳、詹興傳、詹火元）之香火安奉在被告之中壢
    ，是被告並無侵占犯行；又系爭土地係屬被告有，無何證據證明被告與自訴人間
    具有信託關係，且被告亦未受自訴人之委託辦理任何信託事務，自非為他人處理
    事務之人，是被告自構成背信罪可言。
三、按犯罪事實應依證據認定之，無證據不得推定其犯罪事實，刑事訴訟法第一百五
    十四條定有明文。查本件自訴人認被告涉有刑法第三百三十五條第一項之侵占罪
    及第三百四十二條第一項之背信罪嫌，無非以被告未將系爭款項歸還與自訴人之
    事實，及公廳土地出售收入支出暨四大房分配明細表、被告代領自訴人系爭款項
    支票存根聯、詹福傳等四人生前共有財產之「分鬮字」影本各一份為其論罪依據
    。
四、惟按刑法侵占罪以意圖為自己或第三人不法之所有而侵占自己持有他人之物為構
    成要件，處分自己之物並不成立侵占罪（參見最高法院四十八年台非字第二四號
    判決要旨）；又刑事侵占罪以意圖為自己或第三人不法之所有，而擅自處分自己
    持有他人之物，即變更持有不法所有之意思為其構成前提，若僅將持有物延不交
    還，不能遽論以該罪（參見最高法院五十一年台上字第九八五號判決要旨）；又
    在信託法於八十五年一月二十六日公佈實施前，通常所謂信託行為，係指信託人
    將財產所有權移轉與受託人，使其成為權利人，以達到當事人間一定目的之法律
    行為而言，受託人在法律上為所有權人，其就受託財產所為一切處分行為，完全
    有效，縱令其處分違反信託之內部約定，信託人亦不過得請求賠償因違反約定所
    受之損害，在受託人未將受託財產移還信託人以前，不能謂該財產仍為信託人之
    所有。經查，本件兩造對於自訴人請求被告給付之系爭款項，係出售系爭土地金
    額之一部分乙節，既不爭執，則被告是否成立侵占罪，首須審究者，即被告是否
    為系爭土地之所有權人，查系爭土地原係被告之祖父詹立富所有，而於三十六年
    七月十六日分產時，由其父親詹福傳分得，並於五十六年間由詹福傳將其持分二
    分之一「贈與」給被告，再於八十四年十月十六日，由其母親詹劉新妹以「買賣
    」原因，將其持分二分之一移轉登記與被告，系爭土地自斯時起即由被告取得全
    所有權等情，有「分鬮字」影本及系爭土地登記簿謄本各一份附卷可稽，是被告
    為系爭土地之所有權人乙節，應堪認定。至自訴人雖指述系爭土地上有四大房之
    公廳，依分鬮書記載系爭土地乃四大房所共有，而信託登記在被告名下云云。惟
    按在信託法於八十五年一月二十六日公佈實施前，通常所謂信託行為，係指信託
    人將財產所有權移轉與受託人，使其成為權利人，以達到當事人間一定目的之法
    律行為而言。惟查：
（一）本件依自訴人提出之「分鬮字」上載明：「立鬮分產業字人詹福傳、詹阿興（
      即詹興傳）、詹阿德（詹德傳）、詹火元兄弟等竊念上古之人九世同居，此風
      亦足仰慕者也，但我兄弟近來人口浩繁，殊難共處，不若分飧，各生其志，爰
      請族戚到場，將承父遺下產業，並家屋內牛器具物件等項，概行房分當，祖
      前禱告憑鬮為定，各管各業，不得爭長競短，自分之後，各矢志圖謀，各振家
      聲子孫昌：：：：。第壹鬮：詹福傳分得新竹縣苗栗區苗栗鎮福麗里參番田：
      ：，六七番田：：，六八番田：：，六九番田：：，六七番之貳田：：，七壹
      番田：：六七番之壹田：：，六七番之五枋：：，七七番之六：：，五六０
      番之二八分厘毛系：：：。一、批明：五六０番之貳瓦屋正身間建
      物宇係四大房為公廳，南至黃家山林為界，北至六五番田為界，其公廳前後界
      內，私人不能架設小屋，免得公廳損害之事。立批，：：會立分鬮字人長房詹
      福傳、次房詹阿興、房詹阿德、肆房詹火元。」等語，足見上開「分鬮字」
      係屬四大房之共有遺產之分割協議書，而依上開「分鬮字」記載「第壹鬮：詹
      福傳分得新竹縣苗栗區苗栗鎮福麗里五六０番之二八分厘毛系：：：
      。」，即知五六０之二地號土地即系爭土地係由被告之父親詹福傳分得，是系
      爭土地之所有權自斯時起，即屬詹福傳所有，揆諸上揭說明，其性質自與「信
      託行為」不同，是自訴人指述系爭土地係其他三大房將之信託登記與詹福傳云
      云，自不足採信。
（二）次查，自訴人雖以「分鬮字」載明：「五六０番之貳瓦屋正身間建物宇係四
      大房為公廳，南至黃家山林為界，北至六五番田為界，其公廳前後界內，私人
      不能架設小屋，免得公廳損害之事。」等語，認公廳既坐落在系爭土地上，則
      系爭土地或公廳坐落之部分系爭土地即屬四大房共有，而非被告所有云云。惟
      查，被告對四大房公廳坐落在系爭土地上乙節固不爭執，惟公廳係屬建物，核
      與坐落之系爭土地乃屬不同之標的物，況依自訴人提出證人即三房詹德傳之子
      詹昭廷及四房詹火元之子詹泉溪繪製之「公廳土地權利範圍位置標示圖」上載
      明：「公廳坐落土地面積一三二坪」，有自訴人庭呈之「公廳土地權利範圍位
      置標示圖」一份在卷可參，則揆諸卷附系爭土地登記簿謄本所載系爭土地面積
      為八０八二平方公尺即二二四五．八一坪，系爭土地面積顯然大於公廳坐落之
      土地面積甚多，是系爭土地於四大房分家產後，已屬被告父親詹福傳所有，而
      非四大房共有甚明。至上開「分鬮字」有關公廳之記載，係因詹福傳所分得之
      系爭土地上有公廳，而依上揭「分鬮字」內容，僅係四大房就詹福傳分得公廳
      坐落之部分系爭土地，約定其使用範圍及限制而已；尚非得以上開約定，遽認
      公廳坐落土地係屬四大房所共有，蓋倘非如此，則四大房何須於當時協議分家
      產；又倘認公廳坐落之土地屬四大房共有，為何當初於協議分家產時，不將公
      廳坐落之部分系爭土地，另行自五六０之二地號土地分割出來，登記為四大房
      共有，而仍登記在詹福傳名下，之後移轉登記與被告，自訴人與其他各房子孫
      均未反對？是被告辯稱系爭土地係伊所有，並非信託登記在其父親詹福傳或其
      名下等語，自堪採信。
（三）系爭土地既屬被告所有，被告自有權處分系爭土地，則被告於出售系爭土地所
      取得之款項自屬被告所有，是本件依自訴人提出之「公廳土地出售收入支出暨
      四大房分配明細表」，縱認被告應依上開約定將售系爭土地所得之系爭款項分
      配與自訴人，而被告迄今仍未將系爭款項交與自訴人等情屬實，惟因上揭出售
      系爭土地所得系爭款項自始即屬被告「所有」，並非被告「持有」，揆諸上揭
      最高法院判例意旨，自訴人充其量僅可依契約債務不履行之民事法律關係，請
      求被告履行給付，尚難謂被告係具有易「持有」為「所有」之不法侵占意圖。
      況徵諸證人詹永昌於本院審理中證述：「賣掉祖產（即苗栗市○○段三二五地
      號土地及其上房子）是為了供奉祖先牌位，賣得之賣金應分給四大房：：應分
      得的錢是由我叔叔即被告請我保管，因賣祖產的錢應歸我所得，因祖先牌位是
      由我供奉，但我父親反對，本來打算何人要供奉祖先牌位的話，那些錢就全部
      給他，後來被告就將祖先牌位請到他中壢住家奉祀。」、「（那賣得祖產的錢
      ，你認為要給何人？）丙○○，因祖先牌位是由他供奉。」、「（問：你為何
      說【還給他】？）因那些錢是他交給我保管的，我不想保管，自訴人沒來領，
      所以我就交還給他。」、「當初協議，如果沒有人供奉祖先牌位，就將祖產賣
      掉，分給四大房子孫；，當初祖產是在丙○○名下，後來委託丙○○將祖產賣
      掉，賣得所得扣掉土地增值稅、各項貴用及作法費用後，淨得一百八十九萬四
      千六百五十二元。丙○○就將上開款項全部交給我保管，最初本來是要我蓋一
      座供奉祖先的房子，但我父親反對，後來我們協議那些錢有人要拿回去，要經
      過被告的同意，就由他供奉祖先牌位。後來四大房派下其他人將他們應分得的
      錢領走，只有戊○○及丁○○沒有領走，後來因他們一直沒有來領，我只好將
      那三十一萬餘元還給被告：：另外還有一個二房之子孫應分得之十五萬七千八
      百八十七元，也交還給被告。」、「（問：那你將這些錢交還給被告時，有無
      告知自訴人？）有，我有打電話給他們，但他們不來領。」、「（問：照你這
      樣說，祖先牌位由被告供奉，其他各房所領的錢，就應交還給被告才對？）理
      論上應該這樣。」、「（問：詹家的祖先，現是否由被告供奉？）是的，在中
      壢被告住處。」等語（參見本院九十一年九月七日訊問筆錄第三頁、第四頁、
      第五頁），及卷附之「公廳土地出售收入支出暨四大房分配明細表」載明：【
      子孫各自安立祖先牌位】等情，足徵本件四大房子孫欲取得出售公廳坐落系爭
      土地之應分配款項，其前提係應由各大房子孫各自將自己之祖先香火請回，並
      由各大房子孫安奉自己之祖先牌位，即俗稱之「分香火」始可。惟查，本件應
      分配與自訴人之系爭款項係由被告交與詹永昌保管，而詹永昌曾通知自訴人領
      取，惟自訴人均未領回，詹永昌乃將系爭款項交還被告等情，業據詹永昌於本
      院審理中證述甚詳（參見上開訊問筆錄第五頁），而自訴人因遲未辦理「分香
      火」（即將自己祖先之香火請回供奉），被告乃將自訴人之父親即二房詹興傳
      與被告之父親即一房詹福傳及四房詹火元之香火供奉在其中壢住處（至三房詹
      德傳之香火已於八十五年三月之前由其子詹昭喜、詹昭廷、詹昭彥領回，另立
      祖先牌位供奉），有被告庭呈之供奉祖先神位照片三幀在卷可稽，是被告辯稱
      ：自訴人並未依「分香火」程序，將其祖先即詹興傳之香火請回並安立祖先牌
      位等語，自堪採信。揆諸上揭說明，自訴人依「公廳土地出售收入支出暨四大
      房分配明細表」之約定，在未依「分香火」程序，將其祖先即詹興傳之香火請
      回並安立祖先牌位之前，自訴人縱然自行在家中安立祖先牌位，依上開約定被
      告亦無給付系爭款項與自訴人之義務。至證人即三房詹德傳之子詹昭廷、四房
      詹火元之子詹泉溪於本院審理中雖到庭證述：被告有分配出售系爭土地所得款
      項給他們云云（參見本院九十二年六月十七日審判筆錄第七頁、第九頁、第十
      一頁），惟查，三房即房詹德傳之香火已於八十五年三月之前由其子詹昭喜、
      詹昭廷、詹昭彥領回，並另立祖先牌位供奉乙節，已據被告於本院審理中供認
      在卷，則揆諸上揭說明，三房子孫既已依「分香火」程序，將其祖先即詹德傳
      香火請回並另行安立祖先牌位，證人詹昭廷依約自可取得出售系爭土地之分配
      款；至四房之子詹泉溪所分得之分配款部分，被告矢口否認係伊交與證人詹泉
      溪，並辯稱：因四房詹火元之子詹泉溪等人並未依「分香火」程序，將其祖先
      即詹火元香火請回，依約即不得請求交付分配款，係詹永昌處理錯誤所致，四
      房詹火元之祖先牌位亦由供奉在中壢住處等語，經查，出售系爭土地所得款項
      係由被告交給詹永昌保管，而由詹永昌將分配款交給四大房派下子孫乙節，業
      據證人詹永昌於本院審理中證述甚明，此徵諸證人詹永昌證述：「後來四大房
      派下其他的人將他們應分得的錢領走，只有戊○○及丁○○沒有領走，後來因
      他們一直沒有來領，我只好將那三十一萬餘元還給被告，另外還有一個二房之
      子孫應分得的十五萬七千八百八十七元也交還給被告。」等語（參見本院九十
      一年七月九日訊問筆錄第四頁）甚明，是本件尚難僅憑證人詹昭廷、詹泉溪之
      證言，遽認自訴人在未依「分香火」程序，將其祖先即詹興傳香火請回前，即
      得依約對被告請求交付系爭款項。是被告上揭辯解，自堪採信。綜上所述，本
      件尚無何證據足資證明被告有何自訴人指訴之侵占犯行。
（四）末按刑法第三百四十二條背信罪，須以為他人處理事務為前提，所謂為他人云
      者，係指受他人委任，而為其處理事務而言（最高法院四十九年台上字第一五
      三０號判例意旨）；又刑法第三百四十二條第一項之背信罪，必須違背任務之
      行為，具有為圖取不法利益，或圖加不法損害之意思，為構成要件，若本人利
      益之受損害，乃基於正當原因，並非不法，則因缺乏犯罪意思要件之故，即難
      律以本罪。查本件公廳坐落系爭土地係被告所有，亦非自訴人與其他各房子孫
      信託登記在被告名下，業如前述，是就出售系爭土地而言，自難謂被告係為他
      人處理事務之人；又出售公廳坐落之系爭土地後，經四大房子孫協議：將出售
      公廳坐落之系爭土地所得款項，平均分配與四大房子孫，並由【子孫各自安立
      祖先牌位】等情，固有「公廳土地出售收入支出暨四大房分配明細表」乙紙在
      卷可憑，雖被告出售系爭土地所得款項係由被告保管，惟被告取得自訴人應分
      得之系爭款項，係因自訴人出售系爭土地，是縱認被告依「公廳土地出售收入
      支出暨四大房分配明細表」約定內容，應將系爭款項分配與自訴人，惟因被告
      與自訴人間並未具有任何委任關係，且被告亦非屬受自訴人委任處理事務之人
      ，揆諸前揭最高法院判例意旨，自難謂被告涉有自訴人所指訴之背信犯行。
五、綜上所述，被告辯解其未涉有侵占及背信犯行等語，自堪採信。此外，復查無其
    他積極證據足資證明被告確有上揭侵占及背信犯行，自訴人對被告之自訴，自應
    為無罪之諭知。
據上論斷，應依刑事訴訟法第三百四十三條、第三百零一條第一項，判決如主文。
中      華      民      國      九十二    年      七    月    二十五    日
                                      臺灣苗栗地方法院刑事第二庭
                                          法  官  吳  炳  桂
右正證明與原本無異。
如不服本判決，應於送達後十日內向本院提出上訴狀（須附繕本），上訴於台灣高等
法院台中分院。
                                          書記官  楊  慧  萍
中      華      民      國      九十二    年      七    月    三十      日


司法院資訊處製作；財團法人民間司法改革基金會備份。
